【裁判字號】    97,交易,28
【裁判日期】    971223
【裁判案由】    過失致死
【裁判全文】
臺灣高雄地方法院刑事判決              97年度交易字第28號
公  訴  人  臺灣高雄地方法院檢察署檢察官
被      告  甲○○
選任辯護人  黃榮作律師
上列被告因過失致死案件，經檢察官提起公訴（96年度偵字第14
261 號、96年度偵字第15603 號、96年度偵字第20097 號），本
院判決如下：
    主  文
甲○○無罪。
    理  由
一、公訴意旨略以：被告甲○○未領有駕駛營業用半聯結車執照
    ，竟於民國96年3 月11日9 時30分前某時許，駕駛致嘉交通
    有限公司（下稱致嘉公司）所有之車牌號碼426-GE號曳引車
    ，沿高雄縣大社鄉○○路由東向西行駛，並於同日9 時30分
    許，行經高雄大社鄉仁祥山莊下坡路段某處，應注意行駛時
    之車前狀況，隨時採取必要之安全措施，且依當時情形，並
    無不能注意之情事，竟疏未注意及此，適史忠仁駕駛車牌號
    碼JL-936號水泥車，沿高雄縣大社鄉○○路由西向東行駛，
    行經該處，與甲○○駕駛之上開曳引車擦撞，使史忠仁之車
    傾倒，史忠仁於車內受有顱內出血、腹部鈍挫傷及肺挫傷致
    休克，送醫後延至同年月12日15時15分許死亡。因認被告涉
    犯刑法第276 條第1 項之過失致死罪嫌等語。
二、證據能力部分
  (一)按被告以外之人於偵查中向檢察官所為之陳述，除顯有不可
    信之情況者外，得為證據，刑事訴訟法第159 條之1 第2 項
    定有明文。所謂不可信情況，法院應審酌被告以外之人於陳
    述時之外在環境及情況，例如：陳述時之心理狀況、有無受
    到外力干擾等，以為判斷依據。本件證人乙○○於偵查中經
    告以具結義務及偽證處罰，於命朗讀結文經具結後向檢察官
    以證人身分而陳述（卷第50頁），其於負擔偽證罪之處罰
    心理下證述，以具結擔保其供述之真實性，且現階段刑事訴
    訟法規定檢察官代表國家偵查犯罪、實施公訴，依法有訊問
    被告、證人及鑑定人之權，證人、鑑定人且須具結，而實務
    運作時，檢察官偵查中向被告以外之人所取得之陳述，原則
    上均能遵守法律規定，不致違法取供，其可信度極高，又證
    人乙○○經辯護人聲請於本院實施交互詰問，已踐行保障被
    告之詰問權，是依上開規定，證人乙○○於偵查中經具結後
    向檢察官所為之陳述自得為證據，至證人乙○○之證詞是否
    如辯護人所稱有前後矛盾之情，應屬證人證詞是否具有可信
    性之證明力問題，與證據能力無涉。
  (二)證人依法應具結而未具結者，其證言不得作為證據，刑事訴
    訟法第158 條之3 亦有明文。告訴代理人何曜男於偵查中所
    為之陳述，未經具結，其所為之陳述，依首開規定，自無證
    據能力。
  (三)本判決所引用之其餘證據資料（詳後引證據），其中傳聞證
    據部分，縱無刑事訴訟法第159 條之1 至第159 條之4 或其
    他規定之傳聞證據例外情形，亦因被告、辯護人、檢察官或
    同意可作為證據使用（卷第23、74頁），或未聲明異議，
    依刑事訴訟法第159 條之5 第1 項、第2 項之規定，本院審
    酌該證據作成之情況，認為適當，應得為證據。至本判決未
    引用之證據，既未經援引為認定犯罪事實之基礎，爰不逐一
    論述該等證據之證據能力，附此敘明。
三、按犯罪事實應依證據認定之，無證據不得認定犯罪事實；又
    不能證明被告犯罪者，應諭知無罪之判決，刑事訴訟法第15
    4 條第2 項、第301 條第1 項分別定有明文。又刑事訴訟法
    上所謂認定犯罪事實之證據，係指足以認定被告確有犯罪行
    為之積極證據而言，該項證據自須適合於被告犯罪事實之認
    定，始得採為斷罪資料。如未能發現相當證據，或證據不足
    以證明，自不能以推測或擬制之方法，以為裁判之基礎。又
    刑事訴訟上證明之資料，無論其為直接或間接證據，均須達
    於通常一般之人均不致有所懷疑，而得確信其為真實之程度
    ，始得據為有罪之認定，若其關於被告是否犯罪之證明未能
    達此程度，而有合理性懷疑之存在，致使無從形成有罪之確
    信，根據「罪證有疑，利於被告」之證據法則，即不得遽為
    不利被告之認定（最高法院29年度上字第3105號、40年臺上
    字第86號、76年臺上字第4986號判例參照）。再按刑法上之
    過失，係指對於構成犯罪之事實，按其情節，應注意並能注
    意而不注意而言；若事出突然，依當時情形，不能注意時，
    縱有結果發生，仍不得令負過失責任（最高法院87年度臺上
    字第2457號判決參照）。復按刑法上之過失行為與結果間，
    在客觀上需有相當因果關係始得成立；而所謂相當因果關係
    ，係指依經驗法則，綜合行為當時所存在之一切事實，為客
    觀之事後審查，認為在一般情形下，有此環境、有此行為之
    同一條件，均可發生同一之結果者，則該條件即為發生結果
    之相當條件，行為與結果即有相當之因果關係。反之，若在
    一般情形下，有此同一條件存在，而依客觀之審查，認為不
    必皆發生此結果者，則該條件與結果並不相當，不過為偶然
    之事實而已，其行為與結果間即無相當因果關係（最高法院
    76年度臺上字第192號判例參照）。
四、本件公訴人認被告涉過失致死罪嫌，係以被告於警詢及偵查
    中之陳述、道路交通事故調查報告表(一)(二)、道路交通事故現
    場圖、現場照片暨2 車車損照片、臺灣高雄地方法院檢察署
    履勘筆錄及相驗屍體證明書、證人乙○○於偵查中之結證、
    告訴代理人何曜男於偵查中之指訴為憑。訊據被告固坦承於
    上揭時、地，無照駕駛上開曳引車，與史忠仁所駕駛之上開
    水泥車發生系爭車禍，史忠仁因此受有顱內出血、腹部鈍挫
    傷及肺挫傷致休克，經送醫仍不治死亡，惟堅決否認有何過
    失致人於死之犯行，並辯稱：伊於96年3 月11日無照駕駛上
    開曳引車，是日9 時30分許行經高雄縣大社鄉○○路事故地
    點，見對向車道有部水泥車轉彎要上坡，伊就減速並向右閃
    避到旁邊，要讓該水泥車先行通過，該水泥車可能因重心不
    穩，行經彎道轉彎時失控翻覆，壓到伊駕駛之曳引車，伊當
    場不省人事，伊並未超速，亦未與史忠仁駕駛之水泥車擦撞
    ，伊無過失等語。辯護人則以：被告就本件車禍沒有過失，
    無肇事因素，被告雖無照駕駛上開曳引車，但無照駕駛與本
    件車禍沒有因果關係等語，為被告辯護。
五、經查：
  (一)被告未領有駕駛營業用半聯結車執照，違反道路交通管理處
    罰條例第21條之1 第1 項第1 款「禁止無照駕駛」之規定，
    於96年3 月11日9 時30分前某時許，駕駛致嘉公司所有之車
    牌號碼426-GE號曳引車（子車車牌號碼LH-S5） ，沿高雄縣
    大社鄉○○路由東向西行駛，適史忠仁駕駛車牌號碼JL-936
    號水泥車（子車車牌號碼ZK-51） ，沿高雄縣大社鄉○○路
    由西向東行駛，2 車於同日9 時30分許，均行經該路段仁祥
    山莊附近，發生碰撞，史忠仁因系爭車禍受有顱內出血、腹
    部鈍挫傷及肺挫傷致休克，送醫後死亡等情，有道路交通事
    故調查報告表(一)(二)（卷第11至12頁）、現場照片暨2 車車
    損照片（卷）、臺灣高雄地方法院檢察署履勘筆錄（卷
    第52至55頁）、相驗屍體證明書及法醫驗斷書（卷第5 至
    16頁）在卷可佐，並為被告所不爭執，此部分事實堪予認定
    。然上開證據固足認定被告違反道路交通管理處罰條例，及
    史忠仁因系爭車禍死亡之事實，惟按刑法上之過失致人於死
    罪行，須行為人之過失行為與被害人之死亡之間，有相當之
    因果關係，始足認之。是被告是否應就系爭車禍負過失致死
    罪責，應再審究者為：被告就系爭車禍之發生有無過失？被
    告無照駕車，與史忠仁之死亡結果間有無相當因果關係？
  (二)依交通事故現場圖（卷第13頁）、現場照片（卷照片編
    號8-4 、9-3 、卷第75頁）顯示，本件事故現場並無煞車
    痕，而系爭車禍後，被告駕駛之曳引車車頭、車身，均終止
    於行向東往西之車道上，而曳引車裝載砂石之左前車框角距
    中央分向限制線1.0 公尺，左後車框角距中央分向限制線
    1.6 公尺，曳引車右側前、後輪胎已壓於行向車道之右側邊
    線上，亦有現場照片、中央警察大學97年11月20日校鑑科字
    第0970005636號鑑定書可佐（卷第24頁、卷第209 頁）
    ，顯見系爭車禍當時，曳引車係遵行在本身由東往西車道內
    。
  (三)另兩車撞擊時，依常情現場會留下刮痕、煞車痕、碎片、散
    落物或血跡等物，由本件事故現場之散落物、玻璃碎片，均
    在曳引車由東向西行向車道內觀之（卷照片編號8-4 、9-
    1 、9-2 、11-1、11-2、11-3），系爭車禍碰撞地點應可認
    定係在曳引車由東往西車道內。又曳引車車頭前懸上方及左
    側車頭至曳引車左前車框，因受到左側往右橫向力量而受有
    凹陷（卷照片編號5-1 、5-2 、9-1 、9-2 、9-3 、9-4
    ），而水泥車除裝載混凝土之之圓筒車身左側與上方部位，
    有擦撞凹陷破洞痕跡外，圓筒左側亦留有綠色油漆轉移痕跡
    及黑色輪胎胎面擦痕，然裝載混凝土之圓筒底座側面與左側
    輪胎卻均無擦撞痕跡（卷照片編號6-1 、7-1 、8-2） ，
    且水泥車車頭正面與左側車身，亦均無與曳引車車頭碰撞之
    痕跡，水泥車碰撞後車身左倒終止於水泥車行向車道，左前
    胎外側左貼地面，靠近中央分向限制線（卷照片編號5-1
    、5-2 、8-4 、9-1 、12-1）等情觀之，應可認定水泥車行
    駛至與曳引車車頭相會時，水泥車之混凝土圓筒車身因向左
    傾斜，直接碰撞曳引車車頭左側及曳引車左前車框，致水泥
    車混凝土圓筒左側與上方部位有擦撞破洞凹陷痕跡，而圓筒
    底座側面及左側輪胎卻均無擦撞痕跡。是被告駕駛之曳引車
    既遵行在本身由東往西車道內，史忠仁駕駛之水泥車裝載水
    泥混凝土之圓筒車身，向左傾越過道路中央分向限制線，侵
    入曳引車車道內內乙情，堪以認定。末參以卷附之臺灣省高
    屏澎區車輛行車事故鑑定委員會、臺灣省車輛行車事故覆議
    鑑定委員會、中央警察大學亦均認定，系爭車禍肇事原因為
    史忠仁駕駛水泥車翻覆侵入來車道（卷第18、43頁，卷
    第196 頁），則被告於警詢、偵訊及本院均堅稱：水泥車翻
    覆後，壓到伊駕駛之曳引車，伊即當場不省人事等語，足堪
    採信。
  (四)證人乙○○雖於偵查中結證稱：我當時駕駛另1 輛水泥車，
    停在肇事地點後方的小巷子裡洗車，我站在水泥車洗車台上
    ，離地面約4 公尺高，死者的車子從我面前開過去還跟我打
    招呼，我看見2 台車都很快，都超過時速40公里，並互相閃
    避對方的車子，但來不及閃避，被告的車頭撞到死者車子的
    車肚，死者的車子就翻覆云云（卷第47頁至第48頁、第65
    頁），惟其嗣於本院審理時結證稱：我當時超載，為了要躲
    避警察，在對向的小巷子洗車，我站立的位置如照片卷編號
    25-3（卷第25頁），從我站立的位置，被告車輛行駛在靠
    近我的方向，死者車輛行駛在離我較遠的車道，我無法看到
    2 車行駛車道的位置，當時我背對著死者，死者按喇叭，我
    就轉身過去看後面的車牌號碼，死者剛好轉彎，我知道是誰
    時，被告的車子就下來，不到5 秒鐘就發生車禍，我在偵查
    時沒有說被告車速多少，但是被告下來的車速很快，因為死
    者轉彎過去，我沒有很明確看到相撞的情形，我只有看到撞
    擊後被告車頭彈開的那剎那，我在偵查中陳述被告的車頭撞
    到死者車子的車肚，意思是被告曳引車的車斗勾到死者水泥
    車的車身等語（卷第75至77頁），其前後證詞不一，且與
    現場照片不符（詳上開第(三)點所述），又證人站立位置應僅
    看得見距離地面310 公分之景像，而水泥車護欄高度為125
    公分，從地面到混凝土之圓筒車身螺絲圈上緣高度為226 公
    分，均未達證人站立位置所得見之高度乙節，有本院97年8
    月6 日履勘筆錄（卷第155 頁）在卷可稽，是證人於偵查
    中所陳，伊見到曳引車車頭撞到水泥車車肚，水泥車才翻覆
    云云，尚難憑採。
  (五)另證人乙○○雖稱：曳引車的車斗勾到水泥車的車身等語，
    惟其又稱：水泥車身是斜向，撞到的地方我沒有看到，我看
    到彈開的地方，是我到現場的時候才看到曳引車斗勾住水泥
    車車尾，為了急救史忠仁，警察到場前，我們有移動車子，
    我們移動曳引車的車尾與水泥車的車頭等語（卷第77頁至
    第80頁），惟證人所見曳引車的車斗勾到水泥車的車身（卷
    照片編號9-2） 已是系爭車禍發生後的現場狀況，故難以
    因此推定水泥車係因遭曳引車勾住車斗而翻覆，而為被告不
    利之認定。
  (六)公訴人另稱：被告駕駛之曳引車承載約30噸，於上開事故地
    點沿下坡行駛，當時車速超過40公里，被告有超速而造成被
    害人閃避不及之嫌等語。惟上開事故地點速限為50公里，有
    道路交通事故調查報告表(一)、道路交通事故現場圖（卷第
    11、13頁）可稽，而證人乙○○於偵查中證稱：2 台車「都
    很快」，都超過時速40公里等語（卷第48頁），則依證人
    所述，2 車行車速度應並無相當大差距，佐以水泥車行車紀
    錄器所記錄之行車速度並未超過50公里（卷第23頁），則
    2車車速均難認定有超速之情。
六、綜上所述，系爭車禍係因史忠仁駕駛之水泥車裝載混凝土之
    圓筒車身，向左傾斜越過道路中央分向限制線，侵入被告所
    駕駛曳引車車道範圍，與曳引車左前車框等部位碰撞，碰撞
    後水泥車向左倒地，致史忠仁受有顱內出血、腹部鈍挫傷及
    肺挫傷致休克，送醫後死亡。是被告就系爭車禍難認有何應
    注意、能注意、而不注意之過失行為，而被告雖係無照駕駛
    曳引車，惟依一般情形，不必然會發生車禍，是其無照駕駛
    行為與史忠仁之死亡結果間，難認有何因果關係，依法尚難
    令負過失致死罪責。公訴人所舉前開證據，尚不足使本院達
    於通常一般之人均不致有所懷疑，而得確信其為真實之程度
    ，依罪證有疑利於被告之法則，即不得遽為不利被告之認定
    。此外，復查無其他積極證據足資認定被告有何公訴人所指
    之過失致死犯行，依法自應為被告無罪之諭知。
據上論斷，應依刑事訴訟法第301條第1 項前段，判決如主文。
本案經檢察官丙○○到庭執行職務。
中    華    民    國    97    年    12    月    23    日
                  交通法庭   審判長   法  官  蔡國卿
                                      法  官  張琬如
                                      法  官  王淑惠
以上正本證明與原本無異。
如不服本判決應於收受送達後10日內向本院提出上訴書狀，並應
敘述具體理由；如未敘述上訴理由者，應於上訴期間屆滿後20日
內向本院補提理由書（均須按他造當事人之人數附繕本）「切勿
逕送上級法院」。
中    華    民    國    97    年    12    月    23    日
                                     書記官  郭素蓉


司法院資訊處製作；財團法人民間司法改革基金會備份。
